臺灣高等法院高雄分院刑事判決
111年度上易字第234號
上  訴  人  臺灣橋頭地方檢察署檢察官
被      告  陳聖煌



上列上訴人因被告妨害名譽案件，不服臺灣橋頭地方法院111年
度易字第35號，中華民國111年5月5日第一審判決（起訴案號：
臺灣橋頭地方檢察署110年度偵字第11016號），提起上訴，本院
判決如下：
    主  文
上訴駁回。
    理  由
一、本案經本院審理結果，認第一審判決對被告陳聖煌（下稱被
    告）被訴公然侮辱罪嫌為無罪之諭知，核無不當，應予維持
    ，並引用第一審判決書記載之證據及理由如附件。
二、檢察官上訴意旨以：按刑法分則中公然二字之意義，祇以不
    特定人或多數人得以共見共聞之狀況為已足，司法院院字第
    2033號解釋甚明。又司法院釋字第145號解釋：本院院字第2
    033號解釋所謂多數人，係包括特定之多數人在内，至其人
    數應視立法意旨及實際情形已否達於公然之程度而定。應予
    補充釋明。其解釋理由書謂：本院院字第2033號解釋，既謂
    「刑法分則中公然二字之意義，祇以不特定人或多數人得以
    共見共聞之狀況為己足」則自不以實際上果已共見共聞為必
    要，但必在事實上有與不特定人或多數人得以共見或共聞之
    狀況方足認為達於公然之程度，所謂多數人係包括特定之多
    數人在内。查本案案發地點除被告、告訴人、證人張益豪、
    洪惠觀4人外，因被告與告訴人間口氣及語調均很激烈，致
    隔壁鄰居都有聽聞，隔壁鄰居即從其住處即告訴人住處旁告
    知被告及告訴人：因兒子中午在睡覺，晚上要上班，希望被
    告與告訴人不要在那邊吵架，希望他們小聲點等語。是由上
    開證人張益豪、洪惠觀之證述，足認隔壁鄰居縱未在案發現
    場即告訴人住宅内，但仍可見聞告訴人住宅内所發生之活動
    ，故依照上開解釋意旨，堪認被告所為自屬公然侮辱之行為
    ，亦甚明確。原審認為告訴人住宅非屬供公眾出入之空間，
    具有私密性及非公開性，難認有據。為此提起上訴，請撤銷
    原判決，改諭知被告為有罪判決（見本院卷第9至10頁）。
三、第二審判決書，得引用第一審判決書所記載之事實、證據及
     理由，對案情重要事項第一審未予論述，或於第二審提出
    有 利於被告之證據或辯解不予採納者，應補充記載其理由
    ，刑 事訴訟法第373條定有明文。經查：
　㈠刑法第309條公然侮辱罪有關「公然」之文義解釋範圍，固以
    不特定人或多數人得以共見共聞之狀況為已足，而所謂多數
    人，則係包括特定之多數人在内，至其人數應視立法意旨及
    實際情形已否達於公然之程度而定（司法院院字第2033號解
    釋、釋字第145號解釋意旨參照）。然刑法乃奠基於行為人
    主觀歸責之責任刑法，刑法第12條規定行為非出於故意或過
    失者，不罰，即已揭示前述原則。刑法第309條有關「公然
    」之構成要件，自屬行為人所應予認知及意欲之主觀構成要
    件（NK-StGB/Rainer Zaczyk, 5.Aufl.2017, StGB §186 Rn
    .27;  Lackner/Kühl/Kühl, 29.Aufl.2018.StGB §80a Rn.3
    .，見本院卷第31至36頁)，而非僅為行為人主觀上有無認識
    或意欲均在所不問之客觀處罰條件，因此，就「公然」之主
    觀構成要件涉及所在場所而言，不特定人或多數人得以共見
    共聞之公共場所、或客觀上為閉鎖場所但不特定人或多數人
    均得自由出入或得以共見共聞者（例如邀請多數賓客至私人
    住宅舉辦宴會），如行為人有為侮辱行為，依據客觀事證固
    可認定行為人對於公然之主觀構成要件有所認知及意欲；但
    在不特定人或多數人無法自由出入或得以共見共聞之閉鎖場
    所，如無積極證據或客觀事證認定行為人於上開閉鎖場所內
    所為侮辱行為，係有對外傳播且致使該侮辱訊息有向外流通
    危險之認知及意欲，自不符合公然之主觀構成要件，日本相
    關判例亦認為，在檢察官調查室內僅有檢察官及檢察事務官
    在場（最決昭34、2、19），或在家中僅有母親、妻子、女
    兒在場（最決昭34、12、25），或在公司會議室內僅有7名
    開會同事在場（大判昭和12、11、19），行為人在上開閉鎖
    場所縱有侮辱被害人，若無對外傳播之故意，尚與公然之主
    觀構成要件不合（日本法稱之為「傳播性理論」，見本院卷
    第25至29頁）。
　㈡經查：原審判決已詳為說明被告所為尚不符合刑法第309條公
    然侮辱罪有關公然之要件（見原審判決第2頁第4行至第3頁
    第18行），經核確屬合法妥適。本院復查：本案被告行為時
    係因工程施作糾紛，而與告訴人蔡佩娟（下稱告訴人）大聲
    爭吵，縱有口出「幹你娘」之言詞，亦為一至二次，且所爭
    執地點係在告訴人私人住宅內，而該私人住宅當時所在之人
    均屬告訴人同意始得進入之閉鎖場所，並非任意第三人得自
    由出入，而檢察官對於起訴之犯罪事實，本應負提出證據及
    說服之形式及實質舉證責任，是檢察官於本案自應負被告在
    私人住宅閉鎖處所內與告訴人大聲爭吵之內容及目的，係為
    使私人住宅外之不特定人或多數人均得以共見共聞之，而有
    公然傳播於外之故意。惟查：告訴人雖證稱有鄰居聽見爭吵
    聲（見警卷第6頁）、證人張益豪及洪惠觀亦均證稱有鄰居
    聽見，吵到鄰居說中午不要吵架那麼大聲（見警卷第11、15
    頁、原審卷第23、40頁），然而該鄰居所聽聞之實際內容為
    何、有無聽聞被告何種侮辱言詞等節，經核本案卷證，並無
    相關積極證據可供證明；另被告陳稱係因施作住宅工程款紛
    爭，因而與告訴人大聲爭吵，稽其目的，尚難逕予認定被告
    於私人住宅之閉鎖場合，有欲將其與告訴人間工程款紛爭傳
    播揭露於外，而使第三人得以共見共聞之故意，且上情應由
    檢察官負舉證責任，證明被告有使不特定或多數人所得共見
    共聞而傳播其與告訴人間有工程款紛爭於外界，並於言詞間
    有侮辱告訴人之故意；另以夫妻就其婚姻私密之事於家中大
    聲爭吵而可能使鄰右得以共聞為例，亦應證明夫妻間有欲使
    婚姻私事傳播於外之故意。綜上，本院審核本案卷證，檢察
    官所提出之證據方法，仍不足以說服法院形成被告有於私人
    住宅閉鎖場所傳播侮辱言詞於外界，而使不特定人知悉之故
    意，經核尚與公然侮辱罪有關公然之主觀構成要件不合。是
    檢察官執前詞提起上訴，為無理由，應予駁回。
據上論斷，應依刑事訴訟法第373條、第368條，判決如主文。
本案經檢察官靳隆坤提起公訴、檢察官廖姵涵提起上訴，檢察官
劉宗慶到庭執行職務。
中　　華　　民　　國　　111 　年　　8 　　月　　10　　日
                  刑事第七庭    審判長法  官  李璧君
                                      法  官  石家禎
                                      法  官  李東柏
以上正本證明與原本無異。
不得上訴。
中　　華　　民　　國　　111 　年　　8 　　月　　10　　日
　　　　　　　　　　　　　　　　　　　書記官  王紀芸　　
附件
臺灣橋頭地方法院刑事判決　
111年度易字第35號
公　訴　人　臺灣橋頭地方檢察署檢察官
被　　　告　陳聖煌　
上列被告因妨害名譽案件，經檢察官提起公訴（110年度偵字第1
1016號），本院判決如下：
    主  文
陳聖煌無罪。
    理  由
一、公訴意旨略以：被告陳聖煌於民國109年11月29日11時許，
    在高雄市○○區○○街000巷00號3樓，因房屋整修之尾款支付問
    題而與告訴人蔡佩娟發生口角衝突，被告竟基於公然侮辱之
    犯意，以「幹你娘」等語辱罵告訴人，足以貶損告訴人之人
    格及社會評價。因認被告涉犯刑法第309條第1項之公然侮辱
    罪嫌。
二、按犯罪事實應依證據認定之，無證據不得認定犯罪事實；不
    能證明被告犯罪者，應諭知無罪之判決，刑事訴訟法第154
    條第2項、第301條第1項分別定有明文。又認定犯罪事實所
    憑之證據，雖不以直接證據為限，間接證據亦包括在內；然
    而無論直接或間接證據，其為訴訟上之證明，須於通常一般
    之人均不致有所懷疑，而得確信其為真實之程度者，始得據
    為有罪之認定，倘其證明尚未達到此一程度，而有合理之懷
    疑存在時，即無從為有罪之認定（最高法院76年台上字第49
    86號判決意旨參照）。
三、檢察官認被告成立上揭犯行，無非係以被告於警詢及偵查時
    之供述、告訴人於警詢及偵查時之指訴、證人張益豪、洪惠
    觀於警詢時證述為其論據。
四、訊據被告固坦承其有於上開時、地，因房屋整修之尾款支付
    問題而與告訴人發生口角衝突，惟堅決否認有何公然 侮辱
    之犯行，辯稱：我是在3樓房間跟蔡佩娟起爭執，但我根本
    沒有罵她「幹你娘」等語。
五、按刑法第309條之公然侮辱罪，以公然為其構成要件，所謂
    「公然」，指不特定人或多數人得以共見共聞之狀態，至於
    所謂「多數人」，雖包括特定之多數人在內，惟其人數則應
    視立法本旨及實際情形已否達於公然狀態而定（司法院院字
    第2033號、釋字第145號解釋意旨可資參照）。又公然侮辱
    罪之可罰性，在於行為人使其所傳述內容直接流通於社會，
    因此，私下、非公開對於「特定少數人」傳達內容之行為，
    自不在處罰之列。是上開所謂「多數人」，其「人數」及「
    情狀」應達足以使一般社會可得廣為知悉之相當程度，並非
    僅以單純複數以上之人即為已足。經查：
  ㈠告訴人於警詢時證稱：我請陳聖煌來我房屋3樓整修，因房屋
    多處未完工，我跟他理論，一言不合他口出「幹你娘」等語
    （見警卷第6頁）；證人張益豪亦於警詢時證稱：案發地點
    是蔡佩娟的家，是透天厝，1至4樓，我和洪惠觀在屋內3樓
    粉刷油漆，陳聖煌、蔡佩娟從1樓開始吵架，邊走邊吵，吵
    到3樓等語（見警卷第9至10頁），證人洪惠觀於警詢時亦為
    大致相同之證述（見警卷第13至14頁），可知被告與告訴人
    發生口角爭執之地點，是告訴人自宅透天房屋的3樓。
　㈡證人張益豪復於本院審理時證稱：我聽見陳聖煌罵「幹你娘
    」的地點就是蔡佩娟的房子，她說她是買來要住的，是透天
    3樓半，3樓有個陽台可以上屋頂；當時屋內有蔡佩娟、陳聖
    煌、我及洪惠觀，蔡佩娟、陳聖煌發生爭執的地方是3樓後
    面的主臥室，那個房間很小，當時我在1樓或2樓，我有上去
    試圖阻止他們爭吵等語（見本院卷第33至34、36至37頁）。
    證人洪惠觀亦於本院審理時證稱：我幫蔡小姐工作的地點是
    透天厝，至少3層樓，她說她剛買的，要自己住，我們去工
    作時，蔡小姐會將鑰匙放在水錶處，要進去的人拿鑰匙後從
    1樓的門進出；當天屋內有蔡小姐、陳聖煌、張益豪和我，
    我聽見陳聖煌跟蔡小姐在房間內吵架，我忘記幾樓，但不是
    1樓，最後我有過去他們吵架的房間看等語（見本院卷第39
    至43頁）。互核其等證述情節均為一致，足見被告與告訴人
    發生口角爭執時，該屋內僅有被告、告訴人、證人張益豪、
    洪惠觀4人，且被告與告訴人發生爭執之地點，應是告訴人
    自宅透天房屋的3樓主臥室內，證人張益豪、洪惠觀則是在
    其他樓層工作。
　㈢綜上可知，被告與告訴人發生爭執時，屋內可得見聞之人雖
    屬複數（4人），然該處為告訴人私人住宅，屋內之人均是
    得到告訴人同意始得進入，並非其他不特定人或多數人可以
    任意進出之場所，該處顯非供公眾出入之空間，其情狀顯然
    具有私密性及非公開性，與「公然」之構成要件有間，且並
    不因爭執地點即3樓主臥室之門窗是否打開，而異其評價。
　㈣至於告訴人指稱被告有在該處對其口出「幹你娘」乙節，因
    該客觀環境非屬公然狀態，此部分即無庸再審究。
六、綜上所述，被告、告訴人發生口角爭執之地點，在告訴人自
    宅3樓主臥室，與刑法第309條第1項「公然」之要件不符，
    無從認定被告有刑法第309條第1項公然侮辱之犯行，自應為
    被告無罪之諭知。
據上論斷，應依刑事訴訟法第301條第1項，判決如主文。
本案經檢察官靳隆坤提起公訴，檢察官廖姵涵到庭執行職務
中　　華　　民　　國　　111  　年　　5　　月　　5 　　日
                  刑事第五庭    法　官  黃逸寧　　　　　
以上正本證明與原本無異。
如不服本判決，應於判決送達之日起20日內向本院提出上訴書狀。　　　　　　　　　　　　　　　　
中　　華　　民　　國　　111 　年　　5 　　月　　5 　　日
              　　　　　       書記官   潘維欣